最高法院刑事判決　　　　　　　　　　　　　　　九十一年度台上字第六七五二號
　　上　訴　人　甲○○
右上訴人因強盜等罪案件，不服台灣高等法院中華民國九十一年十月二日第二審更審
判決（九十一年度上更(一)字第六六五號，起訴案號：台灣警備總司令部七十三年警檢
訴字第０四三號），提起上訴，本院判決如左：
    主  文
原判決撤銷，發回臺灣高等法院。
    理  由
本件原判決認定上訴人甲○○原係台北縣警察局永和分局警員，蘇湖為台北縣永和市
○○路一五一號宏輪機車行負責人，二人於民國七十三年九月中旬在上開機車行內共
謀搶劫，並邀約當時任職台北縣警察局瑞芳分局福隆派出所警員林政文參加（蘇湖、
林政文二人均經判處死刑確定，並已執行完畢）。同年月十七日下午七時許，上訴人
先與蘇湖前往台北縣永和市○○路勝泰機車材料行，購得黃色安全帽一頂及白色棉質
手套五雙備用。旋即以電話邀約林政文於翌（十八）日上午攜帶警用制式手槍前來台
北會合。林政文依約於同年月十八日上午十時許攜帶其於前一（十七）日晚間執行勤
務時配用而未依規定繳回之警用左輪制式手槍一支（槍號：四Ｄ五０六一八），與上
訴人及蘇湖在宏輪機車行會面後，即共同決定以台北縣三重市彰化銀行北三重埔分行
（下稱彰銀北三重埔分行）為行搶目標。同日上午十一時許，彼等先乘坐蘇湖駕駛之
二七｜一七二一號福特牌自用小客車，前往上述銀行附近觀察地形，並商妥由上訴人
及林政文分持尖刀及手槍進入銀行內搶錢，蘇湖則負責在銀行外把風接應。彼三人即
基於共同未經許可無故持有槍彈及搶劫之犯意，於同日下午二時五十分許，由林政文
穿戴黃色安全帽及白色棉質手套，攜帶上開警用制式手槍，填裝上訴人所交付具殺傷
力之子彈六發。上訴人亦穿戴蘇湖所交付之黑色安全帽、口罩、白色棉質手套及墨鏡
一付，並背上黃色旅行袋，內藏切生魚片用之尖刀一把，共乘上訴人於前一（十七）
日晚間所竊取之七四｜六七五一九號機車（竊盜部分時效已完成）前往彰銀北三重埔
分行。蘇湖則另駕駛其向不知情之友人陳賢彬借得之三０六｜一三五號旅行車同往，
並將該車停放於該銀行正門左側邊，而下車把風。上訴人及林政文於抵達後即衝入銀
行，由林政文先向天花板射擊子彈一發示威，並高喊「不許動！」。上訴人則持前述
尖刀一把，跳入銀行櫃檯內，並以該尖刀抵住櫃檯主任盧茂泉胸前，喝令「站起來！
」，致使盧茂泉不能抗拒，任由上訴人與蘇湖二人搶得現款新台幣（下同）十一萬四
千六百五十元、金額六萬六千四百三十元之支票一張、客戶羅課所有支票存款送款簿
一本及入金副表三張，而將之裝入旅行袋內。上訴人及林政文得手後，因聞警鈴聲大
作，於慌亂間，將尖刀一把遺留現埸。二人逃離現場後，即將上開機車及黃、黑色安
全帽等物棄置在三重市○○○路一九０巷二號前，再僱車前往土城，並購買休閒服、
運動褲及拖鞋換穿後，由林政文將劫得之財物連同作案所穿之衣褲攜往宜蘭縣頭城鎮
，藏於不知情之友人劉天民家中。另蘇湖見上訴人與林政文安全逃離現場後，即駕車
返家，並於同日晚上九時許，搭乘計程車前往宜蘭縣頭城鎮濃漁戲院前向林政文取得
六萬零五百元後，除將其中三萬元交予上訴人外，餘款則歸林政文所有。三人朋分贓
款後，均花用殆盡。嗣於同年十月六日凌晨一時許，被警循線查獲等情。因而撤銷第
一審判決，改判仍依牽連犯關係從一重論處上訴人意圖為自己不法所有，結夥三人以
上，攜帶兇器以強暴致使不能抗拒而取他人之物罪刑，固非無見。
惟查：按刑事訴訟法第九十五條第一款關於告知罪名變更程序之規定，旨在使被告得
以充分行使其訴訟防禦權，以達刑事訴訟發見真實兼及程序公正之目的。是以法院如
欲依刑事訴訟法第三百條之規定變更起訴書所引用之法條或罪名而為判決，自應依上
開規定於審判期日前踐行告知罪名變更之程序，以使被告有適時提出辯解及防禦之機
會，方能避免突襲性裁判，而確保被告之權益。否則，如於辯論終結後，逕行變更起
訴法條而為判決，其所踐行之程序，即難謂適法。查本件軍事檢察官就前開犯罪事實
部分起訴之法條及罪名為陸海空軍刑法第八十四條之結夥搶劫罪。原判決變更起訴法
條及罪名，改論以九十一年一月三十日修正公布後之刑法第三百三十條第一項之加重
強盜罪，及七十四年一月十八日修正公布前之槍砲彈藥刀械管制條例第七條第四項之
未經許可無故持有手槍罪。然並未依上開規定於審判期日前踐行告知罪名變更之程序
（見原審卷第十一頁、第三十九頁）。依上說明，其對於訴訟程序之踐行，自屬違法
。又原判決既認定上訴人犯罪之時間係在七十三年九月十八日，且所犯之罪名為修正
後刑法第三百三十條第一項之加重強盜罪。該項犯罪合於中華民國七十七年罪犯減刑
條例第四條第二項所規定減刑之要件，自應適用同條例第二條第一項第二款乙類之規
定，減刑二分之一。乃原判決竟認上訴人犯罪合於同條例第四條第一項第五款所規定
減刑之條件，而依同條例第二條第一項第一款甲類之規定，減刑三分之一，其適用法
則亦有不當。再原判決主文欄內諭知上訴人褫奪公權「年」，惟其理由內則說明併
對上訴人宣告褫奪公權「四年」（見原判決第九面第九行），亦有主文與理由矛盾之
違誤。以上或為上訴意旨所指摘，或為本院得依職權調查之事項，應認原判決仍有撤
銷發回之原因。又原判決關於不另為免訴及無罪諭知部分，因與發回部分有審判不可
分關係，應併予發回。
據上論結，應依刑事訴訟法第三百九十七條、第四百零一條，判決如主文。
中      華      民      國    九十一    年     十一     月    二十八    日
                              最高法院刑事第六庭
                                  審判長法官  吳  雄  銘
                                        法官  池  啟  明
                                        法官  石  木  欽
                                        法官  郭  毓  洲
                                        法官  吳  三  龍
      右正本證明與原本無異
                                              書  記  官
中      華      民      國    九十一    年     十二     月      二      日
